ACORDAO-COMPLETO-2491432

ACÓRDÃO 18096/2021 ATA 37/2021 - SEGUNDA CÂMARA

VISTOS, relatados e discutidos estes autos em que se analisa ato de concessão de aposentadoria emitido pelo Instituto Nacional do Seguro Social ao ex-servidor Francisco de Assis Brasil.
ACORDAM os Ministros do Tribunal de Contas da União, reunidos em Sessão da 2ª Câmara, ante as razões expostas pelo Relator, e com fulcro no inciso III do art. 71 da Constituição Federal e nos arts. 1º, inciso V, e 39, inciso II, da Lei 8.443/1992, c/c o art. 259, inciso II, do Regimento Interno/TCU, em:
9.1. reconhecer o registro tácito do ato de aposentadoria de interesse do Sr. Francisco de Assis Brasil, em consonância com o decidido pelo Supremo Tribunal Federal, em sede de repercussão geral, no julgamento do RE 636.553;
9.2. determinar ao INSS que acompanhe o andamento do processo 5032591-35.2011.4.04.7100, em trâmite no Tribunal Regional Federal da 4ª Região, adotando as medidas cabíveis, caso necessário;
9.3. dar ciência desta deliberação ao interessado.

Ato de concessão de Aposentadoria.

Segunda Câmara

Instituto Nacional do Seguro Social.

3. Interessado: Francisco de Assis Brasil (XXX.079.100-XX).

13.1. Ministros presentes: Bruno Dantas (Presidente), Augusto Nardes, Aroldo Cedraz e Raimundo Carreiro.
13.2. Ministros-Substitutos presentes: Marcos Bemquerer Costa (Relator) e André Luís de Carvalho.

MARCOS BEMQUERER

Adoto como Relatório, com os pertinentes ajustes de forma, a instrução da Secretaria de Fiscalização de Integridade de Atos e Pagamentos de Pessoal e Benefícios Sociais - Sefip, por meio da qual a concessão de aposentadoria objeto destes autos é analisada e cujo encaminhamento contou com a anuência do Procurador Rodrigo Medeiros de Lima (peças 5/7) :
"EXAME TÉCNICO
Procedimentos aplicados
3.	Os procedimentos para exame, apreciação e registro de atos de pessoal encontram-se estabelecidos na Instrução Normativa TCU 78/2018 e na Resolução TCU 206/2007. Essas normas dispõem que os atos de pessoal disponibilizados por meio do e-Pessoal devem ser submetidos previamente a críticas automatizadas, com base em parâmetros predefinidos.
4.	As críticas das informações cadastradas na etapa de coleta do ato foram elaboradas e validadas levando-se em conta as peculiaridades de cada ato. Os itens verificados nessa etapa são inerentes a dados cadastrais, fundamentos legais, mapa de tempo, ficha financeira, assim como eventuais ocorrências de acumulação. Trata-se de verificações abrangentes, minuciosas e precisas e sem a necessidade de ação humana e, portanto, menos suscetível a falhas. As críticas aplicadas estão discriminadas no sistema, no Menu e-Pessoal, opção 'Crítica', que podem ser acessadas mediante concessão de perfil específico a servidores do TCU responsáveis pela análise.
5.	Além das críticas automatizadas, há verificação humana adicional no caso de haver alertas do sistema ou informações não formatadas, como esclarecimentos do gestor ou do controle interno.  
6.	As críticas também consideram os registros do Sistema Integrado de Administração de Recursos Humanos (Siape) . O Siape disponibiliza informações atualizadas sobre as parcelas que integram os proventos, diferentemente, portanto, do e-Pessoal, que informa as parcelas no momento do registro do ato. 
7.	Essa confrontação com o Siape fornece uma visão atual e verdadeira da situação, o que permite descaracterizar irregularidades e inconsistências que, embora constantes do e-Pessoal, já foram corrigidas.
8.	As verificações detectadas no ato encontram-se discriminadas na aba de pendências do ato no sistema e-Pessoal, bem como no espelho do ato contemplado por esta instrução.
Exame das Constatações
9.	Ato: 67078/2020 - Inicial - Interessado: FRANCISCO DE ASSIS BRASIL - CPF: XXX.079.100-XX
9.1.	Parecer do Controle Interno: considerar o ato legal.
9.2.	Constatações e análises: 
9.2.1.	Anexo do tipo decisão judicial '5032591-35.2011.4.04.7100' proveniente de ação judicial movida por Associação ou sindicato. Anexar documento comprobatório de filiação e, quando se aplicar, autorização expressa do filiado para propositura da ação judicial.
a.	Justificativa do Gestor de Pessoal: AÇÃO JUDICIAL MOVIDA POR SINDICATO COM REPRESENTAÇÃO. Gestor anexou os seguintes documentos: REPRESENTAÇÃO-Documento oficial.
b.	Análise do Controle Interno: justificativa do gestor esclarece pendência
c.	Análise da Equipe Técnica: ilegal
A decisão judicial proferida no processo 5032591-35.2011.4.04.7100/RS, em trâmite na 4ª Vara Federal de Porto Alegre, autor: Sindicato dos Trabalhadores Federais da Saúde, Trabalho e Previdência no Estado do Rio Grande do Sul (SINDISPREV) , determinou a manutenção do pagamento da Vantagem Pessoal Nominalmente Identificada (VPNI) , rubrica VPNI-Irred.Rem.Art.37-XV CF, aos substituídos do autor.
A decisão judicial proferida no processo 5032591-35.2011.4.04.7100/RS foi confirmada pela Terceira Turma do TRF da 4ª Região, cujo trecho da ementa, item 2, assim dispôs: 'A supressão da rubrica somente pode ocorrer quando houver, efetivamente, compensação/absorção por outros aumentos remuneratórios, o que não ficou evidenciado na espécie'. Referida decisão ainda não transitou em julgado. O TCU já se pronunciou em diversos momentos no sentido de que essa parcela já deveria ter sido absorvida por aumentos concedidos aos servidores. A decisão judicial não impede que tal providência seja tomada em relação ao servidor, considerando o que restou decidido pelo TRF da 4ª Região. Caso semelhante foi abordado quando da prolação do Acórdão 10034/2017-TCU-Primeira Câmara, relator: Ministro-Substituto Weder de Oliveira. No caso sob análise, cabe determinação ao INSS para que recalcule os proventos do interessado, com a absorção da rubrica VPNI-Irred.Rem.Art.37-XV CF, desde a edição da Medida Provisória 431/2008, por ocasião do desenvolvimento no cargo, da reorganização, ou reestruturação da Carreira, da reestruturação de tabela remuneratória, concessão de reajustes, adicionais, gratificações ou vantagem de qualquer natureza.
9.2.2.	Ato com anexo do tipo 'Sentença judicial' (5032591-35.2011.4.04.7100) .
a.	Justificativa do Gestor de Pessoal: não há. Verificação efetuada no âmbito do TCU.
b.	Análise do Controle Interno:  não há. Verificação efetuada no âmbito do TCU.
c.	Análise da Equipe Técnica: ilegal
 (...) [texto com teor idêntico ao constante da alínea c do item 9.2.1., acima] 
9.2.3.	Ato e-Pessoal em substituição a ato Sisac devolvido de acordo com comunicado da presidência do TCU. Data de encaminhamento do ato Sisac ao TCU: 13/07/2016
a.	Justificativa do Gestor de Pessoal: não há. Verificação efetuada no âmbito do TCU.
b.	Análise do Controle Interno:  não há. Verificação efetuada no âmbito do TCU.
c.	Análise da Equipe Técnica: legal
Ato em substituição a ato SISAC devolvido com entrada original no TCU na data de 13/7/2016.
9.3.	O quadro resumo de ocorrências e, quando for o caso, o detalhamento da norma legal e da jurisprudência para as inconsistências acima elencadas encontra-se no anexo II dessa instrução. 
 (...) 
CONCLUSÃO
10.	A abrangência e a profundidade das verificações levadas a efeito fundamentam convicção de que o ato 67078/2020 pode ser apreciado pela ilegalidade, em razão das irregularidades apontadas no item Exame das Constatações desta instrução, que representam afronta à legislação e à jurisprudência de referência.
11.	O aludido ato deu entrada neste Tribunal há menos de cinco anos, não sendo aplicável, portanto, o procedimento de contraditório e ampla defesa determinado pelo Acórdão 587/2011-TCU-Plenário.
PROPOSTA DE ENCAMINHAMENTO
12.	Ante o exposto, com fundamento no art. 71, inciso III, da Constituição Federal, no art. 1º, inciso V, e art. 39, incisos I e II, da Lei 8.443/1992, no art. 260 do Regimento Interno do Tribunal de Contas da União, propõe-se: 
12.1.	Considerar ILEGAL e recusar registro do ato de Aposentadoria de FRANCISCO DE ASSIS BRASIL do quadro de pessoal do Instituto Nacional do Seguro Social, com base nos arts. 71, inciso III, da Constituição Federal, 1º, inciso V, e 39, inciso II, da Lei 8.443/1992 e 260, § 1º, do Regimento Interno/TCU;
12.2.	Com fulcro no art. 262, caput, do Regimento Interno deste Tribunal, determinar ao Instituto Nacional do Seguro Social que: 
12.3.	dê ciência, no prazo de quinze dias, contados da notificação, do inteiro teor desta deliberação ao interessado, alertando-o de que o efeito suspensivo proveniente da interposição de eventuais recursos junto ao TCU não o exime da devolução dos valores percebidos indevidamente, caso o recurso não seja provido;
12.4.	emita novo ato, livre da irregularidade ora apontada, em substituição ao ato de Aposentadoria de FRANCISCO DE ASSIS BRASIL, submetendo-o à nova apreciação por este Tribunal, na forma do artigo 260, caput, também do Regimento Interno/TCU;
12.5.	dispense a devolução dos valores indevidamente recebidos de boa-fé até a data da ciência do Instituto Nacional do Seguro Social, do acórdão que vier a ser proferido, com base no Enunciado 106 da Súmula da Jurisprudência do TCU;
12.6.	promova a exclusão da base de cálculo da média das remunerações, no prazo 15 (quinze) dias, contados a partir da ciência desta deliberação, sujeitando-se a autoridade administrativa omissa à responsabilidade solidária, da rubrica apontada em face de manifesta ilegalidade, uma vez que a sua inclusão na base de cálculo da média não encontra respaldo na jurisprudência deste Tribunal."
		É o Relatório.

Procurador Rodrigo Medeiros de Lima.

PESSOAL. APOSENTADORIA. RUBRICA IRREGULAR. DECISÃO JUDICIAL AINDA NÃO TRANSITADA EM JULGADO. DECURSO DE CINCO ANOS DESDE A ENTRADA DO ATO NO TCU. APLICAÇÃO, PELO TCU, DA TESE 445 DE REPERCUSSÃO GERAL NO SUPREMO TRIBUNAL FEDERAL. REGISTRO TÁCITO DO ATO. DETERMINAÇÃO. CIÊNCIA AO INTERESSADO.

APOSENTADORIA (APOS)

Secretaria de Fiscalização de Integridade de Atos e Pagamentos de Pessoal e Benefícios Sociais - Sefip.

Em apreciação ato de concessão de aposentadoria emitido pelo Instituto Nacional do Seguro Social em benefício do Sr. Francisco de Assis Brasil, que ocupou o cargo de técnico do seguro social naquela autarquia.
2.	A concessão em análise ocorreu na modalidade voluntária por idade, por tempo de contribuição, com proventos proporcionais, calculados com base na média das remunerações, nos termos do art. 40, § 1º, inciso III, alínea b, da Constituição Federal/1988 (redação dada pelas ECs 20/1998 e 41/2003) .
3.	Submetido o ato a críticas automatizadas, a Secretaria de Fiscalização de Integridade de Atos e Pagamentos de Pessoal e Benefícios Sociais - Sefip detectou a existência de rubrica "VPNI Irred.Rem.Art.37-XV CF", no valor de R$ 54,24, que estaria mantida em razão da decisão judicial proferida no processo 5032591-35.2011.4.04.7100, em trâmite na 4ª Vara Federal de Porto Alegre, de autoria do Sindicato dos Trabalhadores Federais da Saúde, Trabalho e Previdência no Estado do Rio Grande do Sul.
4.	Contudo a unidade especializada observou, na instrução de peça 5, que a referida vantagem deveria ter sido absorvida desde a edição da Medida Provisória 431/2008, por ocasião do desenvolvimento no cargo, da reorganização ou reestruturação da carreira, da reestruturação de tabela remuneratória, ou ainda da concessão de reajustes, adicionais, gratificações ou vantagem de qualquer natureza. Ademais, pontuou que a aludida decisão judicial não impediria que tal providência fosse tomada em relação ao ex-servidor e que situação semelhante teria sido tratada quando proferido o Acórdão 10034/2017-TCU-Primeira Câmara (TC-Processo 022.492/2017-8) , de relatoria do Ministro-Substituto Weder de Oliveira.
5.	Desse modo, os pareceres exarados nos autos pela Sefip (peças 5 e 6) e pelo Ministério Público junto ao TCU (peça 7) são convergentes na linha, em síntese, da ilegalidade do ato e da negativa de seu respectivo registro, com determinação ao INSS para que emita novo ato, livre da irregularidade ora apontada e submeta-o à nova apreciação por este Tribunal, dispensando-se a devolução dos valores indevidamente recebidos de boa-fé pelo interessado e promovendo-se a exclusão da rubrica apontada como irregular da base de cálculo da média das remunerações.
6. 		Nada obstante as ponderações da Sefip, corroboradas pelo Parquet especializado, entendo pertinente registrar que, em pesquisa ao sítio do Tribunal Regional Federal da 4ª Região (TRF-4) , identifiquei que a decisão judicial referente a este processo difere um pouco daquela tratada no TC- Processo 022.492/2017-8, referente a ação judicial impetrada pelo Sindicato dos Servidores do Ministério da Agricultura no Estado do Rio Grande do Sul (5032591-35.2011.4.04.7100) .
7.		Embora conste do teor da ementa da decisão referente a ação civil pública 5032591-35.2011.4.04.7100, não transitada em julgado, que "a supressão da rubrica somente pode ocorrer quando houver, efetivamente, compensação/absorção por outros aumentos remuneratórios, o que não ficou evidenciado na espécie", em data posterior (13/6/2012) , o juiz federal Roger Raupp Rios, em sentença proferida em sede de embargos de declaração, ao tratar de questionamentos feitos pelo INSS relativamente à absorção da VPNI, prestou, dentre outros, o seguinte esclarecimento:
"Quanto aos demais aspectos suscitados pela recorrente, a sentença é clara ao condenar a requerida a manter o pagamento da rubrica descrita na inicial aos substituídos, bem como a restituir valores descontados a mesmo título, sem que se cogite das absorções/compensações pretendidas pela parte recorrente."
8. 	Em razão do decidido, entendo que ainda não seria o momento de se determinar a cessação imediata do pagamento da referida vantagem, mas deve o INSS manter o acompanhamento do processo 5032591-35.2011.4.04.7100, em trâmite no Tribunal Regional Federal da 4ª Região, para que adote as medidas cabíveis caso sobrevenha a desconstituição da eficácia da sentença proferida na indigitada ação judicial.
9.	De todo modo, cumpre destacar que houve lapso temporal superior a 5 anos entre a disponibilização do ato ao TCU e o exame por esta Corte. Embora o ato encartado nestes autos exiba a data de 06/11/2020, ele foi emitido em substituição a ato SISAC devolvido com entrada original no TCU na data de 13/07/2016, segundo consta do respectivo ato (peça 3, p. 1) , bem assim da instrução da unidade especializada transcrita no Relatório precedente (v. subitem 9.2.3) .
10. 	A substituição atendeu à determinação do Memorando-Circular Sefip 001/2020. De acordo com a comunicação da Presidência do TCU, de 11/03/2020, anexada ao citado memorando, deve ser mantida a data original de entrada do ato no TCU, ou seja, manter-se-á a data original e não aquela referente à substituição do ato.
11.	Nas situações de atos disponibilizados ao TCU há mais de cinco anos e sem julgamento de mérito, cumpre registrar que, mediante o Recurso Extraordinário 636.553, o Supremo Tribunal Federal, em sede de repercussão geral, fixou o prazo de cinco anos para que o TCU proceda ao registro dos atos de concessão inicial de aposentadoria, reforma ou pensão, após o qual serão considerados definitivamente registrados.
12.	Sobre esse assunto, o Plenário, na sessão de 27/01/2021, por meio do Acórdão 122/2021, sob a Relatoria do Ministro Walton Alencar Rodrigues, decidiu, entre outras medidas, o seguinte:
	"9.2. ordenar à Segecex que, em conjunto com a Sefip:
	(...) 
	9.2.2. identifique, entres os atos constantes da base de dados do Sistema de Apreciação e Registro de Atos de Admissão e Concessões (Sisac) e ou do Sistema de Atos de Pessoal (e-pessoal) pendentes de julgamento, aqueles que, à luz da decisão exarada pelo STF no Recurso Extraordinário 636.553/RS, devem ser considerados tacitamente registrados;
	9.2.3. identifique, entre os atos selecionados segundo o critério acima, aqueles que contenham algum tipo de ilegalidade e cujos prazos para revisão de ofício encontram-se em curso, adotando medidas sistematizadas para que sejam, com a maior brevidade possível, submetidos aos procedimentos de revisão de ofício, com fulcro no art. 54 da Lei 9.784/1999, c/c o art. 260, § 2º, do Regimento Interno do TCU;"
13. 	Portanto, à luz da novel deliberação deste Tribunal, cumpre considerar tacitamente registrado o ato de concessão em exame neste processo.
14.	Ante a baixa materialidade do valor envolvido e entendendo suficiente determinação ao INSS para que acompanhe o andamento do processo judicial, considero desnecessário restituir os autos à Sefip para que observe o disposto no subitem 9.2.3 do Acórdão 122/2021-TCU-Plenário, no tocante à interposição de revisão de ofício.
		Ante o exposto, manifesto-me por que seja adotada a deliberação que ora submeto a este Colegiado.
 	
TCU, Sala das Sessões, em 26 de outubro de 2021.
MARCOS BEMQUERER COSTA
Relator